臺灣高等法院臺中分院民事判決　95年度上易字第269號
上　訴　人　甲○○
兼法定代理　乙○○
共　　　同
訴訟代理人　周志峰律師
被 上訴 人　林國雄即真正俗家俱行
訴訟代理人　陳建勛律師
複 代理 人　陳瑾瑜律師
上列當事人間請求確認債權存在事件，上訴人對於民國95年5月
22日臺灣彰化地方法院94年度訴字第837號第一審判決提起上訴
，本院於96年3月7日言詞辯論終結，判決如下：
    主  文
原判決駁回上訴人後開二項部分之訴及訴訟費用之裁判均廢棄
。
確認李日旭對被上訴人在新台幣捌拾伍萬元之金錢債權存在。
被上訴人應自民國九十四年十月起至清償前項金額範圍完畢止
，按月給付上訴人甲○○新台幣壹萬元、上訴人乙○○新台幣
貳萬元。
其餘上訴駁回。
第一、二審訴訟費用由被上訴人負擔五分之四，餘由上訴人共同
負擔。
    事實及理由
一、本件係因為上訴人（債權人）對於案外人（債務人）李日旭
    對被上訴人（第三人）之債權為強制執行，經被上訴人異議
    ，上訴人因而於法定期間內對被上訴人提起確認債權存在與
    給付金錢之民事訴訟，嗣於原審減縮及擴張應受判決事項之
    聲明，求為確認李日旭對被上訴人在120萬元之金額範圍內
    租金債權存在及命被上訴人應自94年10月起至清償第一項金
    額範圍完畢止，按月給付上訴人甲○○一萬元、上訴人乙○
    ○二萬元，嗣提起上訴後，變更其聲明，為「上訴先位聲明
    ：(一)原判決廢棄；(二)請求判決確認李日旭對被上訴人在新台
    幣一百二十萬元之金額範圍內金錢債權存在；(三)被上訴人應
    自民國九十四年十月起至清償第一項金額範圍完畢止，按月
    給付上訴人甲○○新台幣一萬元、按月給付上訴人乙○○新
    台幣二萬元；(三)第一、二審訴訟費用均由被上訴人負擔。備
    位上訴聲明：(一)原判決廢棄；(二)請求判決確認李日旭對被上
    訴人在新台幣一百二十萬元之金額範圍內金錢債權存在；(三)
    被上訴人應自民國九十四年十月起至清償第一項金額範圍完
    畢止，按月給付李日旭新台幣三萬元整，其中新台幣一萬元
    整由上訴人甲○○代位受領、其中新台幣二萬元由上訴人乙
    ○○代位受領。」，其請求確認之對象為李日旭對被上訴人
    在120萬元之金額範圍內租金債權或不當得利債權，核均屬
    給付一定金錢之債權（金錢債權），所追加之不當得利之法
    律關係與其原先起訴確認被上訴人使用李日旭所有建物之代
    價基礎事實相同，符合民事訴訟法第255條第1項第2款所規
    定之「請求之基礎事實同一」，依按同法第466條第1項但書
    規定，勿庸經他造同意，合先敘明。
二、上訴人起訴主張：伊執有台灣雲林地方法院93年度家訴字第
    33號（給付扶養費）民事判決與確定證明書，乃對債務人即
    訴外人李日旭之財產向台灣彰化地方法院聲請強制執行，其
    中欲執行之財產包括李日旭對第三人即被上訴人真正俗傢俱
    行（實際經營人為林國雄）之租金債權（下稱系爭租金債權
    ）。原審法院執行處以94年度執字第17423號執行中，乃於
    民國（下同）94年10月19日對被上訴人發94年10月起系爭租
    金債權之扣押、禁止收取及移轉命令，惟被上訴人對此執行
    命令卻聲明異議，伊於94年11月14日接獲彰化地院民事執行
    處通知，遂於限期之10日內對被上訴人起訴，求為確認李日
    旭對被上訴人在120萬元之金額範圍內租金債權存在及命被
    上訴人應自94年10月起至清償第一項金額範圍完畢止，按月
    給付上訴人甲○○一萬元、上訴人乙○○二萬之判決，原審
    判決駁回上訴人之訴，上訴人提起上訴，上訴先位聲明：(一)
    原判決廢棄；(二)請求判決確認李日旭對被上訴人在新台幣壹
    佰貳拾萬元之金額範圍內金錢債權存在；(三)被上訴人應自民
    國九十四年十月起至清償第一項金額範圍完畢止，按月給付
    上訴人甲○○新台幣一萬元整、按月給付上訴人乙○○新台
    幣二萬元整；(三)第一、二審訴訟費用均由被上訴人負擔。備
    位上訴聲明：(一)原判決廢棄；(二)請求判決確認李日旭對被上
    訴人在新台幣一百二十萬元之金額範圍內金錢債權存在；(三)
    被上訴人應自民國九十四年十月起至清償第一項金額範圍完
    畢止，按月給付李日旭新台幣參萬元整，其中新台幣壹萬元
    整由上訴人甲○○代位受領、其中新台幣貳萬元整由上訴人
    乙○○代位受領；(四)第一、二審訴訟費用均由被上訴人負擔
    。
三、被上訴人則以：系爭坐落彰化縣埔心鄉○○段地871地號（
    重測前為舊管段704之2地號）之土地（下稱系爭土地）為訴
    外人陳白川所有，其總面積為2161平方公尺，由訴外人何芳
    美向其承租，何芳美再轉租其中1,000平方公尺與訴外人李
    日旭，由其於地上搭建建物，該1,000平方公尺土地（未含
    建物）議定為每月租金50,000元，後因經濟不景氣，降為每
    月租金45,000元。90年10月以前，被上訴人將土地部分之租
    金一併交付予李日旭，買斷李日旭建物權利後，則將土地租
    金部分交付何芳美代繳。其上系爭建物即真正俗傢俱行是十
    多年前由訴外人李日旭與一位蔡先生合蓋，其所有權歸李日
    旭所有。其後將系爭建物出租予訴外人鍾金城與其他二人共
    同經營真正俗傢俱行；於鍾金城於89年間退出後，該二人又
    另找被上訴人林國雄合營。待90年10月5日租賃契約期滿，
    因原所有權人李日旭個人財務問題，將系爭建物出賣給被上
    訴人，售價大約50多萬元。是從90年10月間該建物所有權即
    歸被上訴人所有，勿須再給付租金予李日旭等語置辯。答辯
    聲明：上訴駁回。
四、兩造不爭執之事實：
  (一)真正俗傢俱行92及93年度營利事業所得稅尚申報支付一年租
    金36,000元予訴外人李日旭。
  (二)系爭建物為未保存登記之違章建築，其原始起造人為訴外人
    李日旭，房屋稅納稅義務人目前仍為李日旭。
五、本件所應審酌之爭點為：訴外人李日旭與鐘金城間之租賃契
    約於90年10月5日租期屆滿後，訴外人李日旭有無將系爭房
    屋出賣予被上訴人林國雄？被上訴人林國雄有無繼續向李日
    旭租賃系爭建物，茲敘述如下：
  (一)按不動產物權依法律行為而取得者，非經登記不生效力，為
    民法第七百五十八條所明定。此項規定，並不因不動產為違
    章建築而有例外，經最高法院以62年台上字第2414號著有判
    例。系爭建物既為未保存登記之違章建築，其原始起造人為
    訴外人李日旭，自屬李日旭所有。被上訴人於自陳其先前係
    向李日旭承租系爭建物作家俱行之店面，李日旭亦證稱該房
    屋係伊所有，則在所有權為李日旭所有，佐以房屋稅籍仍為
    李日旭、被上訴人每年仍申報繳交租金給李日旭及系爭建物
    仍為被上訴人使用等事實，已經可以推定被上訴人就系爭建
    物有租賃關係存在，被上訴人若要相反主張系爭房屋已經向
    李日旭買斷云云，屬對被上訴人有利之事實，應由被上訴人
    就買賣事實負舉證責任。
  (二)查系爭建物一、二樓至少合計有二百五十坪，被上訴人之前
    手鐘金城先前向李日旭承租系爭建物時，租金第一年每月八
    萬元，第二年起每月十萬元（參原審原證十一號：鐘金城租
    賃契約書），且系爭建物課稅現值於94年度係1,548,600元
    ，為被上訴人所不爭執，此種租金金額表示系爭建物經濟價
    值甚高，僅消六個月即可坐收租金達五、六十萬元以上，如
    何可能如被上訴人、證人李日旭、證人廖永治三人於原審所
    言，將系爭建物全部賣斷之價額卻僅為區區五十幾萬元？至
    愚亦不可能僅以區區不到半年即可坐收租金，而以六十萬元
    都不到之金額即賣斷自己的金雞母即房屋給他人之理。彼等
    說詞顯然有違常理！委不可信。
  (三)又被上訴人於原審95年3月30日開庭時謂系爭建物買斷價金
    大約五十幾萬元，「因為之前證人李日旭也有向我借錢，故
    『全額抵繳』」云云（參該日筆錄第6頁第13行）；然李日
    旭於同日開庭時卻謂「總金額共五、六十萬元，因為我當初
    有欠他錢，確實拿到的錢大約二、三十萬元而已，其他都是
    用抵的」（參該日筆錄第5頁倒數第5行以下），彼等兩人所
    述金額支付方式（部分抵繳或全額抵繳）即不一致，益可見
    買斷系爭建物云云之說詞不實在。
  (四)依被上訴人、李日旭於原審時所言，均稱系爭建物買斷時並
    無書面契約，僅有口頭承諾云云，然系爭建物坐落於大馬路
    旁，價值很高，又無保存登記，若又沒有書面約定買賣情事
    ，一般人均知易生糾紛，與常理不合。
  (五)系爭建物目前稅籍登記為李日旭，衡情，若李日旭已賣給被
    上訴人使用，依常理，應該會進行稅籍過戶手續，何以卻未
    過戶？蓋未過戶將來被上訴人要再轉賣會生糾紛，且有李日
    旭債權人可能強制執行系爭建物之困擾問題。又被上訴人至
    今每年均有給付李日旭租金（李日旭有由被上訴人給付租金
    之國稅局財產申報資料），被上訴人雖謂該租金是要給付給
    案外人陳白川之租金，僅是借用李日旭名義報稅而已，並提
    出兩份土地契約書為證云云，然查：
  1.該兩份土地租賃契約書是由案外人何芳美與陳白川所定，與
    被上訴人無關，且其上第一條載明「基地『連同地上物』出
    租」，又與本案系爭建物為李日旭所有不符，苟系爭建物已
    為被上訴人所買受，則又何必向陳百川承租屬於自己權利之
    地上物？可見兩份土地租賃契約書真實性有問題。
  2.被上訴人於本院95年10月23日開庭時庭呈本件系爭建物之陳
    白川名義之使用執照影本（按被上訴人先前迄今使用系爭房
    屋均在同一處，所以其所庭呈使用執照是指系爭建物無誤）
    ，並欲說明「現在是向陳白川租地及房子」、「九十年我向
    李日旭買斷，以為是他的、我向地主拿資料要聲請自來水，
    我才知道建築執照是陳白川」（參該日筆錄第1頁倒數第10
    行、第5行），益證被上訴人沒有買斷系爭建物，否則何必
    要向陳白川繼續承租系爭建物？而系爭建物為未辦保存登記
    之建物，其原始所有權人為出資興建之李日旭（此經李日旭
    於原審證稱無誤，被上訴人對此證言亦無意見；又陳白川證
    人於原審作證時亦證稱系爭建物並非陳白川所有），故被上
    訴人改口謂向陳白川租系爭建物云云，非但無法證明與李日
    旭無租約關係，反而證明前述所謂向李日旭買斷房屋云云之
    陳述不實在。
  3.又證人陳白川於原審95年5月8日開庭時證稱：「（問：地上
    物除了何芳美建物以外，其上有無其他建物？）答：沒有其
    他建物」，「（問：李日旭你是否認識？）答：不認識。」
    ，依此證言反而可見李日旭之系爭建物並未坐落在證人陳白
    川之土地上，因此被上訴人所謂因為買斷李日旭之系爭建物
    後，另向系爭建物所佔用之土地之地主陳白川承租土地而需
    繳付土地租金才會有借李日旭名義報稅之事云云，已與證人
    陳白川所述有矛盾。
  4.證人何芳美於原審95年5月8日開庭時證稱：「（問：這筆地
    是如何租的？）答：、、、因為地主本件當初不要租給二個
    人，所以我帶我表弟李日旭到臺北找房東，跟房東陳白川講
    ，我不作二房東，、、」，此證詞已與陳白川證稱不認識李
    日旭乙節不一致；又何芳美同日亦稱：「（問：每月九萬元
    租金的錢是誰出的？）答：是我出的，彰銀的支票、、。這
    塊地從頭到尾都是我跟陳白川的關係，錢是我給陳白川的。
    」，此證詞又與被上訴人謂伊每月出一部份的租金給何芳美
    云云不一致。
  5.據上，被上訴人辯稱系爭國稅局報稅資料中於九十年十月以
    後仍有給付李日旭租金乙事，係指向陳白川給付的租金而借
    李日旭名義報稅云云，顯然非事實。
  6.證人李日旭、鐘金城、許永薇、廖永治固證稱被上訴人林國
    雄與訴外人李日旭間確有已經買斷云云，但證人李日旭係本
    件債務人，為避免其債權遭強制執行，其證詞不可取，況其
    證詞亦與被上訴人所言齟齬，已如前述；證人廖永治之證言
    僅稱洽談系爭建物買賣情節，惟依其所言情節，被上訴人與
    李日旭既一起遠赴雲林縣二崙鄉三和村28-50號洽談而有結
    果，價格竟不及核課稅捐二分之一之超低行情，何以不書立
    字據以杜爭執，與常情有悖，殊無可採。至於證人鐘金城、
    許永薇、何芳美及陳白川均為傳聞證據，皆不能證明被上訴
    人確已經買斷有系爭建物。
  (七)綜上所述，系爭建物為李日旭所有，迄今仍為被上訴人使用
    中，並有向稅捐稽徵機關申報給付租金予李日旭，而被上訴
    人復未能證明確已向李某買受，則其使用系爭建物，自應支
    付相當代價即租金。
  (八)關於租金數額方面，查系爭建物先前出租給被上訴人前手鐘
    金城時，每月可收租金達十萬元，其後減為八萬元，即被上
    訴人於本院95年12月18日開庭時並承認至少伊租了以後也有
    伍萬元或四萬五千元之額度（參該日筆錄第2頁第7行），是
    其每月租金爰以五萬元計算，又租賃契約為繼續性契約的一
    種，依目前被上訴人經營情況，被上訴人於系爭建物經營家
    俱行生意是屬於繼續經營的狀態為其不否認，在無其他重大
    變故發生情形下，一般均會繼續經營，參以本件確認之標的
    為已經發生存在之債權，本件相關強制執行查封李日旭對被
    上訴人之系爭金錢債權之日期為94年10月，至今言詞辯論時
    ，已有十七個月之期間，故至少有十七個月之租賃期間存在
    。則有八十五萬元之租金，上訴人在此數額內之確認為有理
    由，超過部分為無理由。則上訴人先位請求給付其中之三萬
    元，並未超過，自應准許。
六、從而，上訴人請求確認李日旭對被上訴人在一百二十萬元之
    金額範圍內金錢債權存在及被上訴人自九十四年十月起至清
    償第一項金額範圍完畢止，按月給付上訴人甲○○一萬元、
    上訴人乙○○二萬元，其中之八十五萬元之債權及分別給付
    上訴人各一、二萬元為有理由，應予准許，原審就此部分所
    為上訴人敗訴之判決，於法尚有未洽，自屬不能維持。上訴
    論旨就此部分指摘原判決不當，求為廢棄改判，非無理由，
    爰判決如主文所示。超過部分，為無理由，不能准許，原審
    就此部分所為上訴人敗訴之判決，核無不合，上訴論旨指摘
    原判決不當，聲明求為廢棄改判，非有理由，應予駁回。
七、本件事證已臻明確，兩造其餘主張及舉證，核與判決結果無
    影響，爰不逐一論述，併此敘明。
據上論結，本件上訴為一部有理由，一部無理由，依民事訴訟法
第四百四十九條第一項、第四百五十條第一項、第七十九條，判
決如主文。
中　　華　　民　　國　　96　　年　　3 　　月　　21　　日
                  民事第五庭    審判長法　官  林陳松
                                      法　官  古金男
                                      法  官  鄭金龍
以上正本係照原本作成。
不得上訴。
                                      書記官  陳振海
中　　華　　民　　國　　96　　年　　3 　　月　　23　　日
                                                      Ｍ
